【裁判字號】    99,建,17
【裁判日期】    991221
【裁判案由】    給付承攬報酬
【裁判全文】
臺灣臺南地方法院民事判決                99年度建字第17號
原      告  永營造有限公司
法定代理人  謝文
訴訟代理人  李昶欣律師
被      告  臺南縣政府
法定代理人  蘇煥智
訴訟代理人  蔡雪苓律師
上列當事人間請求給付承攬報酬事件，本院於民國99年12月 7日
言詞辯論終結，判決如下：
    主  文
原告之訴及其假執行之聲請均駁回。
訴訟費用新臺幣壹萬參仟壹佰柒拾柒元由原告負擔。
    事實及理由
壹、程序方面：按訴狀送達後，原告不得將原訴變更或追加他訴
    。但擴張或減縮應受判決事項之聲明者，不在此限。民事訴
    訟法第 255條第1項第3款定有明文。本件原告起訴時聲明被
    告應給付原告新臺幣（下同） 1,227,228元，及自起訴狀繕
    本送達翌日起至清償日止，按週年利率百分之 5計算之利息
    ，嗣於訴訟中變更其聲明為請求被告給付175,318 元及利息
    ，核為減縮應受判決事項之聲明，依上開規定，應予准許，
    合先敘明。
貳、實體方面
一、原告主張：
  (一)兩造於民國96年8月9日訂立「新營生活圈道路系統建設計畫
    -東山鄉南99線東山-嶺頂拓寬工程（ 6K-8K）」工程採購契
    約（下稱系爭工程契約），該合約第7條第1項（履約期限）
    約定：「廠商應於機關簽約日起10日內開工，於開工之日起
    400 日曆天內全部完工。（星期例假日、國定假日或其他休
    息日計入）」，故系爭工程依約應於97年 9月21日完工。惟
    於施工期間，因有 6個颱風來襲而致施工遲延，故被告應原
    告申請，以該契約第7條第3項第1款第2目所舉「因天候影響
    無法施工」為由，將完工日期展延88個日曆天至97年12月17
    日。
  (二)嗣原告於97年12月31日完工，結算總價金為新臺幣（下同）
    87,659,110元，被告以遲延為由扣款，惟原告於97年 7月20
    、21日共 2日因卡玫基颱風過境，須因清除工區淤泥、雜物
    而無法施工。此等泥沙淤積之情形，應屬系爭工程契約第17
    條第5項第2款所稱「其他天然災害」，原告不負遲延責任，
    該 2日不應計入原告逾期之日數以扣除工程尾款，被告依系
    爭工程契約第17條第1項之規定，尚應給付原告工程尾款
    175,318元【計算式：87,659,110元×（1/1000）×2日曆天
    】等語。
  (三)並聲明：1.被告應給付原告175,318 元及自起訴狀繕本送達
    翌日起至清償日止，按週年利率百分之5 計算之利息2.訴訟
    費用由被告負擔。3.原告願供擔保，請准宣告假執行。
二、被告則以：
  (一)就卡玫基颱風對於系爭工程之影響，被告已依系爭工程契約
    第7條第3項第1款第2目之規定，參酌一般工程規範，將因天
    候影響而無法施工之颱風天、大豪雨、豪雨、大雨等日數均
    依法扣除，共計15日。其中，97年 7月17至19日間，臺南縣
    政府雖未停止上班上課，惟因有雨量超過 200毫米之大豪雨
    ，被告仍依法給予 3日之工期展延。是原告主張因清除工區
    淤泥雜物，且因土壤含水量過高等理由而延宕施工等情，均
    已包含在上開展延之內，若尚有系爭工程契約第7條第3項規
    定之事由，原告本應檢具事證向被告申請，而非僅以颱風籠
    統稱之，更不得以其他非契約所約定之理由，更行展延。
  (二)原告主張因泥沙淤積而無法施工等情，係颱風所造成，而非
    系爭工程契約第17條第5項第 2款所規定之「其他天然災害」
    ，且既經被告依法給予 3日之工期展延，原告即無更行主張
    不負遲延責任之理。
  (三)況原告於上揭 2日之施工內容亦非清理淤沙，而係路面整理
    及維護交通，實均無因泥沙淤積致不能施工之情形。實情乃
    原告同時承攬太多工程，致使施工進度落後，而遭被告每月
    均促請趕工等語。
  (四)並聲明：如主文所示。如受不利判決，願供擔保請准宣告免
    假執行。
三、不爭執之事項：
  (一)兩造於96年 8月 9日訂立系爭工程契約，其結算總價金為
    87,659,110元。
  (二)系爭工程依合約第7條第1項（履約期限）約定，應於開工之
    日起 400日曆天全部完工（星期例假日、國定假日或其他休
    息日計入），即應於97年9月20日完工。
  (三)被告同意展延工期88日曆天，本工程經展延後應於97年12月
    17日完工，而原告實際完工日為同年月31日，被告認原告逾
    期14日曆天並依系爭合約書第17條第 1項（遲延履約）之規
    定，在工程尾款扣除按日以契約價金總額千分之一計算之違
    約金，共計1,227,228元。
  (四)兩造不爭執應展延工期88日曆天，為因天候因素影響無法
    工作者，應延展29天之工期；因被告未及時將本件工程應
    使用之土地交付原告施工部分，應展延工期45日曆天；被
    告於工程進行中應訴外人王聰英要求追加施作「道路排水矩
    陣」部分工程，應展延工期14日曆天。
四、爭執之事項：原告於97年 7月20、21日因卡玫基颱風過後清
    除工區淤泥、雜物等事由而未施工之 2天，被告仍計入逾期
    日數並扣除工程尾款，是否有理由？
五、得心證之理由：
  (一)關於工期之計算：按一般營建工程施工之進度常受天候之影
    響，是以此類契約所稱之「工作天」，係指工地能實際工作
    之天數而言。換言之，所謂「工作天數」，除應將星期例假
    日剔除外，凡因天候致影響正常工作之進行，如颱風級數或
    降雨量達一定之標準者，均不能計算在內（最高法院87年度
    台上字第1285號判決參照）。系爭工程乃以「日曆天」而非
    「工作天」計算工期，締約時應已將不能工作之日考量在內
    ，是參酌上開見解，反面解釋，原告無法正常施工者，須契
    約另有約定，始得展延工期或免負遲延之責，合先敘明。
  (二)泥沙淤積是否為系爭工程契約所稱其他天然災害：
    系爭工程契約第17條第5項第2款規定：「機關及廠商因下
      列天災或事變等不可抗力或不可歸責於契約當事人之事由
      ，致未能依時履約者，得展延履行期限；不能履約者，得
      免除契約責任：2.山崩、地震、海嘯、火山爆發、颱風、
      豪雨、冰雹、惡劣天候、水災、土石流、土崩、地層滑動
      、電擊、或其他天然災害。」有系爭工程契約 1件在卷可
      稽（見本院99年度補字第 238號卷頁33，下稱補字卷），
      就其文義，該項所稱「天災」，其發生原因除須為自然力
      之運行外，尚須有相當之獨立性，始足當之。例如，雖颱
      風多會帶來豪雨、惡劣天氣及土石流，惟除颱風之外，尚
      有其他原因能獨立促使豪雨、惡劣天氣及土石流之發生；
      再如地震與山崩、土崩及地層滑動等災害之發生，亦同屬
      上開情形。
    準此，除前揭契約條款所舉天災，除冰雹、電擊外，均可
      能導致土石淤積，另於無天然災害之情形下，僅因排水不
      良，亦可能肇致之。故土石淤積實無其獨立發生之原因，
      充其量為災害發生之結果，而非天災。
    原告稱於97年 7月20、21日因卡玫基颱風過後清除工區淤
      泥、雜物等事由而不能施工云云，縱然屬實，依上開說明
      ，亦為卡玫基颱風所致，從而屬系爭工程契約前開條款所
      列「颱風」，而非「其他天災」，故原告得否停工，應以
      颱風此一天然災害為審酌準據，原告亦承認被告已依系爭
      工程契約第7條第3項第1款第2目所定「因天候影響無法施
      工」之事由，參酌降雨量，按一般工程規範之例（見補字
      卷頁93），給予97年7 月17至19日之展延工期。此外，原
      告復未能舉證上開20、21日有何應予展延工期之情事，其
      上開主張，應無可採。
  (三)原告是否因泥沙淤積而無法施工而毋庸負擔遲延責任？
    按給付有確定期限者，債務人自期限屆滿時起，負遲延責
      任。因不可歸責於債務人之事由，致未為給付者，債務人
      不負遲延責任。民法第229條第 1項、第230條定有明文。
      系爭工程契約中，被告之給付定有確定期限，從而有上開
      規定之適用；又基於契約自由原則，該契約第17條關於遲
      延責任之約定，應優先於民法而適用，合先敘明。
    原告主張因土石淤積而不能施工云云，縱然屬實，亦屬颱
      風或豪雨之結果，非屬其他天災，被告已依約給予因天然
      災害所許之工期展延，已述如前，若原告於該 3日之外，
      確有無法施工之事實，本應於施工當時檢具具體事證，更
      行申請展延，其捨此不為，卻於完工後主張免負遲延責任
      ，即有失諸誠信之嫌；又卡玫基颱風所生災情，有何致使
      於同年月20、21日仍不能施工之情事，原告應負舉證責任
      。觀諸原告提出之「施工日報表」之記載，原告於該 2日
      之施工內容分別為「 7K+480~7K+540水災後路面整理維護
      安全」及「 6K+200~6K+670路面洒水維護工區安全」、「
      6K+ 540~6K+580右側水災結構物鋼筋雜物整理」，而非原
      告主張之清理淤沙，自所附照片亦未見有原告主張之情事
      （見本件卷頁50至53），是上開施工日報表亦難為原告有
      利之證明，即難認卡玫基颱風足使原告在所許展延之工期
      外，須另費2 日始能繼續施工。是原告上開主張亦無可採
      。
六、綜上所述，原告未能舉證其因卡玫基颱風所致土石淤積，而
    在97年7月20、21日此2日確實無法施工，且依約或依法不負
    遲延責任，則被告抗辯其依約扣除逾期違約金後，已給付承
    攬報酬完畢等情，即可採信，是原告依承攬關係請求被告給
    付175,318 元，及自起訴狀繕本送達翌日起至清償日止之法
    定遲延利息，為無理由，應予駁回。原告既受敗訴判決，其
    假執行之聲請即失所依據，應併予駁回。
七、又法院為終局判決時，應依職權為訴訟費用之裁判，民事訴
    訟法第87條第1 項定有明文，爰確定原告應負擔之訴訟費用
    額（即裁判費13,177元）如主文第2項所示。
八、據上論結，本件原告之訴為無理由，依民事訴訟法第87條第
    1項、第78條，判決如主文。
中    華    民    國    99    年    12    月     21   日
                  民事第一庭    法  官  周素秋
以上正本係照原本作成。
如對本判決上訴，須於判決送達後20日之不變期間內，向本院提
出上訴狀。如委任律師提起上訴者，應一併繳納上訴審裁判費。
中    華    民    國    99    年    12    月     21   日
                                書記官  洪浩容

司法院資訊處製作；財團法人民間司法改革基金會備份。
